ACORDAO-COMPLETO-2528652

ACÓRDÃO 1543/2022 ATA 7/2022 - PRIMEIRA CÂMARA

VISTOS, relatados e discutidos estes autos que tratam de pedido de reexame interposto por Ricardo Luiz de Guimarães Germano em face do Acórdão 1771/2021-TCU-Primeira Câmara, por meio do qual esta Corte de Contas considerou ilegal o ato de concessão de reforma emitido em favor do recorrente;
ACORDAM os ministros do Tribunal de Contas da União, reunidos em Sessão da 1ª Câmara, ante as razões expostas pelo Relator e com fundamento nos arts. 33 e 48 da Lei 8.443/1992, em:
9.1. conhecer do presente pedido de reexame para, no mérito, negar-lhe provimento;
9.2. encaminhar cópia desta deliberação ao recorrente e ao Comando da Aeronáutica.

Pedido de reexame interposto em face de decisão que considerou ilegal, ato de reforma emitido em favor do recorrente.

Primeira Câmara

Comando da Aeronáutica.

3. Recorrente: Ricardo Luiz de Guimarães Germano (XXX.978.817-XX).

13.1. Ministros presentes: Walton Alencar Rodrigues (Presidente), Vital do Rêgo (Relator) e Jorge Oliveira.
13.2. Ministro-Substituto convocado: Augusto Sherman Cavalcanti.

VITAL DO RÊGO

Ministro Walton Alencar Rodrigues.

Adoto como relatório, com os devidos ajustes de forma, a instrução elaborada no âmbito da Secretaria de Recursos (peça 61) , com a qual se manifestou de acordo o corpo gerencial daquela unidade técnica especializada (peça 62) , a seguir transcrita:
INTRODUÇÃO
1.	Trata-se de pedido de reexame (peças 39 a 43) interposto pelo militar reformado Ricardo Luiz de Guimarães Germano contra o Acórdão 1771/2021-TCU-Primeira Câmara (peça 17) , que teve como relator o Excelentíssimo Senhor Ministro Walton Alencar Rodrigues.
1.1.	A deliberação recorrida apresenta o seguinte teor:
VISTOS, relatados e discutidos estes autos de reformas concedidas pelo Comando da Aeronáutica.
ACORDAM os Ministros do Tribunal de Contas da União, reunidos em sessão da Primeira Câmara, diante das razões expostas pelo Relator, com fundamento no art. 71, inciso III, da Constituição Federal e nos arts. 1º, inciso V, 39, inciso II, e 45 da Lei 8.443/1992, em:
9.1. considerar legais os atos de reforma de Antonio Fernandes Meireles (XXX.818.377-XX) ; Eurico Bezerra de Azevedo (XXX.866.304-XX) ; Haroldo Antunes da Silva (XXX.101.997-XX) ; Jeronimo Santiago Viana (XXX.610.157-XX) ; Jorge Ricardo Soares Ferreira (XXX.931.147-XX) ; Rene Bernardino Quadros (XXX.609.427-XX) e Ricardo Goncalves da Silva (XXX.601.738-XX) , concedendo-lhes o respectivo registro;
9.2. considerar ilegais os atos de reforma de Adelino de Loureiro Gil (XXX.685.308-XX) , Josmar Hermes Vieira (XXX.549.307-XX) e Ricardo Luiz de Guimarães Germano (XXX.978.817-XX) , negando-lhes o respectivo registro;
9.2.1. dispensar o ressarcimento das quantias indevidamente recebidas, em boa-fé, pelos interessados, consoante o Enunciado 106 da Súmula de Jurisprudência deste Tribunal;
9.3. determinar ao Comando da Aeronáutica que:
9.3.1. faça cessar, no prazo de 15 (quinze) dias, contado a partir da ciência desta deliberação, os pagamentos decorrentes dos atos impugnados, sob pena de responsabilidade solidária da autoridade administrativa omissa, consoante disposto nos arts. 71, inciso IX, da Constituição Federal e 262 do Regimento Interno desta Corte;
9.3.2. dê ciência do inteiro teor desta deliberação aos interessados, alertando-os de que o efeito suspensivo proveniente da interposição de eventuais recursos, caso não providos, não os exime da devolução dos valores indevidamente percebidos após a notificação;
9.3.3. envie a esta Corte de Contas, no prazo de 30 (trinta) dias, por cópia, comprovante de que os interessados tiveram ciência desta deliberação;
9.4. determinar à Sefip que:
9.4.1. esclareça ao órgão jurisdicionado, com supedâneo no art. 262, § 2º, do Regimento Interno, que as concessões consideradas ilegais poderão prosperar mediante a emissão e o encaminhamento a este Tribunal de novos atos concessórios, escoimados da irregularidade apontada nestes autos;
9.4.2. monitore o cumprimento das medidas indicadas no item 9.3 acima.
 (destacamos e sublinhamos) 
HISTÓRICO 
2.	O ato de concessão de promoção para grau hierárquico superior, em face de invalidez adquirida por Ricardo Luiz de Guimarães Germano após a reforma, foi julgado ilegal, por beneficiar militar reformado com proventos calculados com base em dois postos acima daquele que ostentava na atividade, em desacordo com o art. 110, caput, da Lei 6.880/1980 (Estatuto dos Militares) , na redação dada pela Lei 7.580/1986, e a jurisprudência da Corte de Contas (Acórdão 2225/2019-TCU-Plenário) .
2.1. Irresignado, o interessado interpôs o presente pedido de reexame (peças 39 a 43) , cuja argumentação será abordada mais adiante.
ADMISSIBILIDADE
3.	Reitera-se o exame de admissibilidade realizado pelo Sar/Serur (peças 44 e 45) , que opinou pelo conhecimento do recurso, nos termos do artigo 48 da Lei 8.443/1992, c/c os artigos 285 e 286, parágrafo único, do RI/TCU, suspendendo-se os efeitos dos subitens 9.2, 9.3 e 9.3.1 do Acórdão 1771/2021-TCU-Primeira Câmara, em relação ao recorrente. O Excelentíssimo Senhor Ministro Vital do Rêgo, mediante despacho de peça 56, concordou com esta unidade técnica.
EXAME DE MÉRITO
4.	Delimitação
Constitui objeto do presente recurso definir se:
a)	houve observância pelo Tribunal de Contas da União do devido processo legal na apreciação da legalidade, para fins de registro, do ato de concessão de promoção para grau hierárquico superior a militar já reformado; 
b)	há amparo legal para a concessão de proventos calculados com base no soldo de dois postos acima daquele que o militar ocupava na atividade.
5.	Do devido processo legal para apreciação de ato de concessão sujeito a registro pela Corte de Contas.
5.1. Aduz o recorrente que o TCU não teria observado o devido processo legal no que se refere à ampla defesa e ao direito ao contraditório, com base nos seguintes argumentos.
5.2. A decisão recorrida violou os princípios do contraditório e da ampla defesa, pois a aplicação do art. 110 da Lei 6.880/1980 aos militares já reformados sequer era objeto da demanda e nenhum militar nessa condição foi ouvido (peça 39, p. 6) .
5.3. Nos termos do art. 5º, inciso XXXV, da CF/88) , as ilegalidades apontadas garantem a possibilidade de reexame da matéria perante o Poder Judiciário. Entretanto, respeitando o devido processo legal, se faz necessário o esgotamento na esfera administrativa para o ajuizamento da demanda futura (peça 39, p. 6) .
5.4. Outro ponto a ser destacado é a aplicação equivocada da referida decisão pela Administração Militar. O acórdão proferido pelo pleno do TCU teria eficácia somente sobre os atos de concessão de melhoria de reforma analisados a partir da prolação daquela decisão, ou seja, 18 de setembro de 2019, fato este que não ocorreu (peça 39, p. 6-7) .
5.5. No mérito, espera a reforma da decisão, para anular o ato que suspendeu a segunda promoção do recorrente para General do Ar, com o respectivo soldo correspondente (peça 39, p. 7) . 
Análise
5.6. Vale lembrar que o ato de concessão de promoção para grau hierárquico superior a militar reformado foi julgado ilegal. Ao passar para a reserva remunerada, contando com mais de 30 anos de tempo de serviço, começou a receber os proventos calculados com base no soldo do posto acima ao que ostentava na ativa, tendo por fundamento o art. 50, inciso II, da Lei 6.880/1980 (Tenente Brigadeiro do Ar) . Posteriormente, foi reformado em 17/11/2017, sendo-lhe deferidos proventos tomando-se como referência o soldo de dois postos acima daquele que ostentava na atividade, em decorrência de invalidez permanente (Marechal do Ar) .
5.7. Cabe ressaltar que o pedido de reexame juntado aos autos em 18/5/2021 (peças 39 a 43) foi conhecido mediante despacho de 23/6/2021 (peça 56) , com suspensão dos efeitos dos subitens 9.2, 9.3 e 9.3.1 do Acórdão 1771/2021-TCU-Primeira Câmara, nos termos do art. 48 da Lei 8.443/92, c/c arts. 285 e 286, parágrafo único, do Regimento Interno/TCU, deixando de haver óbice para o restabelecimento do pagamento de proventos até que o recurso seja julgado no mérito.
5.8. Destaca-se que a atuação desta Corte de Contas, no que tange ao julgamento de atos de pessoal para fins de registro, segue o balizamento estabelecido pelo Supremo Tribunal Federal na Súmula Vinculante 3, que excepciona a apreciação da legalidade do ato de concessão inicial de aposentadoria, reforma e pensão da necessidade de observância do contraditório e ampla defesa.
5.9. O STF também fixou a seguinte tese de repercussão geral (tema 445) , no bojo no RE 636.553, de relatoria do Ministro Gilmar Mendes:
Em atenção aos princípios da segurança jurídica e da confiança legítima, os Tribunais de Contas estão sujeitos ao prazo de 5 anos para o julgamento da legalidade do ato de concessão inicial de aposentadoria, reforma ou pensão, a contar da chegada do processo à respectiva Corte de Contas. (destacou-se) 
5.10. Assim, como o ato em reexame, com vigência em 17/11/2017, foi enviado ao TCU em 25/2/2019 (peça 8) e apreciado na Sessão da Primeira Câmara de 23/2/2021 (peça 17) , não há que se falar em decadência administrativa nem em prescrição quinquenal, nem em obrigatoriedade de oitiva prévia do interessado. De igual modo, ficam afastadas as alegadas inobservâncias dos princípios do contraditório, da ampla defesa e do devido processo legal.
5.11. A atuação do Tribunal de Contas da União deu-se em consonância com a competência estabelecida no art. 71, inciso III, da Carta Magna quanto à apreciação, para fins de registro, da legalidade de ato de concessão de pensão, na forma regulamentada pela Lei 8.443/1992 (art. 1º, inciso V) , pelo Regimento Interno (arts. 1º, inciso VIII, 259 e seguintes) e pela Instrução Normativa TCU 78/2018, que dispõe sobre o envio, o processamento e a tramitação de informações alusivas a atos de admissão de pessoal e de concessão de aposentadoria, reforma e pensão, para fins de registro, no âmbito da Corte de Contas, nos termos do art. 71, inciso III, da Constituição Federal.
5.12. Prevê o art. 260, § 1º, do Regimento Interno que a autoridade administrativa responsável por atos de concessão de reforma submeterá os dados e informações necessários ao respectivo órgão de controle interno, que deverá emitir parecer sobre a legalidade dos atos e torná-los disponível à apreciação do Tribunal, que determinará o registro dos atos que considerar legais e recusará o registro dos atos considerados ilegais.
5.13. No caso concreto, o ato de interesse do recorrente não poderá ser julgado legal com amparo nas disposições do art. 260, § 4º, do RI/TCU, c/c o art. 6º, § 1º, da Resolução TCU 206/2007, pois está dando ensejo a pagamentos maiores que o devido.
5.14. Nos termos do art. 262, caput e § 2º, do referido Regimento, uma vez recusado o registro pelo TCU do ato de concessão de reforma, cabe ao órgão de origem a adoção de providências para fazer cessar o pagamento do benefício no prazo de quinze dias, contados da ciência da decisão do Tribunal, bem como emitir novo ato, se for o caso, escoimado da irregularidade verificada.
5.15. Entende-se que esses procedimentos foram seguidos pela Corte de Contas na negativa de registro do ato de concessão de reforma em reexame.
5.16. Diante disso, opina-se pela rejeição das alegações do recorrente.
6.	Da concessão de proventos calculados com base no soldo de dois postos acima do ocupado pelo militar na ativa
6.1. Defende o recorrente a regularidade do cálculo de seus proventos, considerando-se a ascensão de nível hierárquico do militar após a reforma, com base nos seguintes argumentos.
6.2. Desde o fim de 2019, inúmeros militares reformados pelas Forças Armadas vêm sendo surpreendidos com a cessação de suas melhorias de reforma e a consequente redução de seus proventos (peça 39, p. 2) .
6.3. Após transcrever os arts. 108 e 110, § 1º, da Lei 6.880/1980, assevera ter sido pacificado o entendimento de que o militar reformado por incapacidade apenas para o serviço militar tem direito à melhoria de reforma caso sua debilidade se agrave e resulte em invalidez para qualquer trabalho (peça 39, p. 3) .
6.4. Apesar de o art. 110 referir-se apenas aos militares da ativa e da reserva remunerada, há que ser levado em consideração que, apesar de superveniente, a invalidez é decorrente da mesma lesão ou doença que motivou a reforma do militar quando ele ainda perfazia a condição de ativo ou reservista remunerado, haja vista que, ao longo dos anos, os Tribunais Regionais Federais, o TCU e o STJ firmaram o entendimento nesse sentido (peça 39, p. 4) .
6.5. Entretanto, em sessão ordinária realizada em 18/9/2019, a Corte de Contas levou a julgamento o TC Processo 002.418/2019-3, decidindo contrariamente à concessão da vantagem estabelecida no art. 110 para militares já reformados por incapacidade para o serviço militar que, posteriormente, ficaram inválidos para toda e qualquer atividade laboral. Tal decisão destoou do julgamento realizado em 11/8/2010, cujo Acórdão 1.987/2010 declarou a legitimidade da concessão da remuneração correspondente ao grau hierárquico imediato ao militar acometido por invalidade superveniente à reforma decorrente da mesma lesão ou doença que lhe tornou incapaz para o serviço militar (peça 39, p. 4-5) .
6.6. No mérito, espera a anulação do ato que suspendeu a segunda promoção do recorrente com deferimento de soldo de General do Ar (peça 39, p. 7) . 
Análise
6.7. No parecer do Ministério Público junto ao TCU (peça 15) , acolhido como razões de decidir pelo Relator a quo, ressaltou-se que Ricardo Luiz de Guimarães Germano ocupava, na ativa, o posto de Major-Brigadeiro, e foi transferido para a reserva remunerada em 24/4/2003, quando contava com 43 anos, 8 meses e 28 dias de serviço. Em razão disso, os proventos da reserva passaram a ser calculados tendo por referência o posto de Tenente-Brigadeiro do Ar, com fundamento no art. 50, inciso II, da Lei 6.880/1980. O militar foi reformado em 17/11/2017, e os proventos passaram a ser indevidamente calculados com base no posto de Marechal do Ar, por ter sido considerado definitivamente incapaz para o serviço ativo das Forças Armadas em face de invalidez permanente decorrente de doença especificada em lei.
6.8. Consta do voto condutor da deliberação recorrida que interessado foi considerado incapaz e reformado, com base no art. 110, §§ 1º e 2º, da Lei 6.880/1980, sendo-lhe deferidos proventos calculados com base no soldo de dois postos acima daquele que ocupava na atividade, embora o caput desse dispositivo legal assegure remuneração correspondente ao soldo do grau hierárquico imediato ao possuído na ativa, não havendo previsão, na lei, para o procedimento  adotado pelo Comando da Aeronáutica (peça 18) . 
6.9. A concessão em cascata do benefício previsto no art. 110 da Lei 6.880/1980 é rejeitada pela jurisprudência do STJ, mesmo na hipótese de a moléstia incapacitante ter sido adquirida com o militar ainda na reserva remunerada. O beneficiário da vantagem do art. 50, inciso II, da Lei 6.880/1980 (inatividade com proventos calculados sobre o posto hierárquico imediato) não faz jus a nova melhoria de proventos com fundamento § 1º desse dispositivo legal (AgRg nos EDcl no Recurso Especial 966.142/RJ, Rel. Min. Marco Aurélio Bellizze, Quinta Turma, julgado em 26/2/2013, DJe de 5/3/2013, e (REsp. 169.804/DF, Rel. Min. Edson Vidigal DJU 23/11/1998) . 
6.10. No que tange à jurisprudência superada do Tribunal de Contas da União, observa-se que os juízes são independentes e somente se submetem à lei, e não à jurisprudência. Sobre o tema, traz-se à colação a doutrina de Jorge Luiz Souto Maior e Valdete Souto Severo:
 (...) o juiz tem o dever de se rebelar, de reagir, de não ceder, de reafirmar a sua independência, pois é isto que a humanidade, que debruçou sobre o direito toda a regulação das relações de poder, espera dele. Um juiz que, por conveniência, se curva ao entendimento de outros juízes, proferindo decisões contrárias à sua convicção jurídica; que, por comodidade, aplica uma lei que fere a Constituição ou algum preceito dos direitos humanos ou direitos fundamentais; que, por receio de qualquer natureza ou medo, acaba cumprindo uma "ordem" ilegal; ou que, meramente, se abstém de "denunciar" as ameaças que sofra com relação à sua independência; que não exerce com liberdade e responsabilidade as suas atribuições, deixa de ser digno da função que exerce, perde, enfim, na essência, a designação de um autêntico magistrado e quem perde com isto é toda a sociedade (in O Processo do Trabalho como instrumento do Direito do Trabalho e as ideias fora de lugar do Novo CPC. São Paulo: LTr, 2015, p. 107-108) 
6.11. Acrescente-se a doutrina de Mauro Schiavi:
Hodiernamente se exige uma postura mais ativa do Juiz para garantir os resultados práticos do processo. A efetividade do processo depende não só de um Juiz imparcial e independente, mas, também, de um magistrado mais ousado, comprometido com a justiça e com os resultados úteis do processo (in Manual de Direito Processual do Trabalho, 4ª. Ed., São Paulo: LTr, 2011, p. 698) .
6.12. Corroborando essas ideias, registra-se o conselho de Benedito Calheiros Bonfim:
A dócil submissão à jurisprudência estiola o espírito criador do advogado e do juiz. São os descontentes e os inconformados os propulsores do progresso, raciocínio válido também no campo da ciência do Direito (in Conselhos aos jovens advogados, 3ª Ed., Niterói, RJ: Impetus, 2012, p. 187) .
6.13. De fato, a democracia se faz com respeito à diferença e com divergências. Assim, continua Fábio Konder Comparato:
A independência funcional da magistratura, assim entendida, é uma garantia institucional do regime democrático. O conceito institucional foi elaborado pela doutrina publicista alemã à época da República de Weimar, para designar as fontes de organização dos Poderes Públicos, cuja função é assegurar o respeito aos direitos subjetivos fundamentais, declarados na Constituição (grifos acrescidos) (apud Jorge Luiz Souto Maior e Valdete Souto Severo, in O Processo do Trabalho como instrumento do Direito do Trabalho e as ideias fora de lugar do Novo CPC. São Paulo: LTr, 2015, p. 114) .
6.14. Observa-se que a submissão dos juízes somente à lei não é uma idiossincrasia do Direito brasileiro, mas encontra ressonância na Alemanha, na Áustria, na Dinamarca, na Espanha, na França, na Grécia, na Irlanda, na Itália e em Portugal, conforme pontuam Jorge Luiz Souto Maior e Valdete Souto Severo:
Na Alemanha, há disposição expressa no sentido de que "os juízes são independentes e somente se submetem à lei" (art. 97) . Na Áustria, "Os juízes são independentes no exercício de suas funções judiciárias" (art. 87) . Na Dinamarca, "No exercício de suas funções os magistrados devem se conformar à lei" (art. 64) . Na Espanha, "A justiça emana do povo e ela é administrada em nome do rei por juízes e magistrados que constituem o poder judiciário e são independentes, inamovíveis, responsáveis e submetidos exclusivamente ao império da lei" (art. 117) . Há também norma dispondo que "Toda pessoa tem o direito de obter a proteção efetiva dos juízes e tribunais para exercer seus direitos e seus interesses legítimos, sem que em nenhum caso esta proteção possa lhe ser recursada" (art. 24) .
No mesmo pórtico, o ordenamento jurídico francês prevê: "O presidente da República é garante da independência da autoridade judiciária. Ele é assistido pelo Conselho superior da magistratura. Uma lei orgânica traz estatuto dos magistrados. Os magistrados de carreira são inamovíveis" (art. 64) . Na Grécia, há disposição no sentido de que: "A justiça é composta por tribunais constituídos de magistrados de carreira que possuem independência funcional e pessoal" (art. 87-1) e de que "No exercício de suas funções, os magistrados são submetidos somente à Constituição e às leis; eles não são, em nenhum caso, obrigados a se submeter a disposições contrárias à Constituição" (art. 87-2) . Na Irlanda, "Os juízes são independentes no exercício de suas funções judiciárias e submetidos somente à presente Constituição e à lei (art. 35-2) . Na Itália: "A justiça é exercida em nome do povo. Os juízes se submetem apenas à lei" (art. 101) . Em Portugal, "os juízes são inamovíveis. Eles não poderão ser multados, suspensos, postos em disponibilidade ou exonerados de suas funções fora dos casos previstos pela lei" (art. 218-1) . E mais: "os juízes não podem ser tidos por responsáveis de suas decisões, salvo exceções consignadas na lei" (art. 218-2) (in O Processo do Trabalho como instrumento do Direito do Trabalho e as ideias fora de lugar do Novo CPC. São Paulo: LTr, 2015, p.115) .
6.15. Ante esses ponderosos argumentos, entende-se que este Tribunal deve interpretar o regramento da concessão de nova vantagem a militar já reformado com ascensão de posto de acordo com as regras de Hermenêutica, e não guiado por precedentes jurisprudenciais oscilantes e superados, que não informam um norte seguro a ser seguido. Nesse sentir, não há que se falar em violação ao princípio da isonomia.
6.16. Sobre o princípio da segurança jurídica, cabe lembrar que a sedimentada jurisprudência da Suprema Corte é no sentido de classificar como ato complexo a concessão de aposentadoria, reforma ou pensão, consoante os seguintes julgados (RMS 3881/SP, MS 19875/DF, RE 195861/ES e MS 23665/DF) .
6.17. O ato administrativo editado pelo órgão jurisdicionado que concedeu vantagem ao militar reformado é precário e, a despeito de produzir efeitos a partir da sua publicação e dispor do atributo da presunção de legitimidade inerente aos demais atos administrativos, sua legalidade, a teor do disposto no inciso III do art. 71 da CF/1988, encontra-se sujeita à apreciação desta Corte de Contas, que atua em auxílio ao Congresso Nacional, a quem compete exercer o controle externo de todos os atos administrativos praticados pelos demais poderes da União.
6.18. A propósito do tema, colaciona-se entendimento esposado pela Corte Constitucional ao decidir no âmbito do RE-195.861/ES:
APOSENTADORIA. ATO ADMINISTRATIVO DO CONSELHO DA MAGISTRATURA. NATUREZA. COISA JULGADA ADMINISTRATIVA. INEXISTÊNCIA. O ato de aposentadoria exsurge complexo, somente se aperfeiçoando com o registro perante a Corte de Contas. Insubsistência da decisão judicial na qual assentada, como óbice ao exame da legalidade, a coisa julgada administrativa. (grifos acrescidos) 
6.19. No caso em apreço, não houve o respectivo registro em razão da constatação de ilegalidade no ato, o que afasta, por si só, a presunção de legitimidade do ato administrativo que concedeu o benefício ao recorrente, não havendo, assim, que se falar em violação da segurança jurídica ou de proteção da confiança. 
6.20. Quanto à boa-fé do recorrente, tenha-se presente que foi considerada ao se dispensar a devolução dos valores indevidamente recebidos, nos termos do acórdão recorrido.
6.21. É sobremodo importante ressaltar que este Tribunal tem o poder/dever de apreciar, para fins de registro, os atos de reforma militar na esfera federal, nos termos do art. 71 da Lei Maior. Esta prerrogativa não pode ser infirmada pela sobreposição dos princípios da razoável duração do processo e da eficiência na Administração Pública.
6.22. Nesse sentir, é de se opinar pela rejeição dos argumentos apresentados pelo recorrente. 
CONCLUSÃO
7. Da análise de mérito, conclui-se que:
a)	o Tribunal de Contas da União observou o devido processo legal na apreciação da legalidade, para fins de registro, do ato de concessão de promoção para grau hierárquico superior a militar reformado;
b)	há amparo legal para a concessão de proventos calculados com base no soldo de dois postos acima daquele que o militar ocupava na atividade.
7.1. Por conseguinte, deve-se negar provimento ao presente recurso.
PROPOSTA DE ENCAMINHAMENTO
8. Ante o exposto, submetem-se os autos à consideração superior, propondo-se, com fundamento no art. 48 da Lei 8.443/1992:
a) conhecer do recurso e, no mérito, negar-lhe provimento; 
b) informar ao recorrente e demais interessados do acórdão a ser proferido, destacando que o relatório e o voto que o fundamentam podem ser acessados por meio do endereço eletrônico www.tcu.gov.br/acordaos.
2. 	O Ministério Público junto ao TCU, representado nos autos pelo Procurador Dr. Sérgio Ricardo Costa Caribé, manifestou-se de acordo com a proposição da unidade técnica, nos termos do parecer de peça 63. 
	Eis o Relatório.

Daniel Dias Bastos (OAB/RJ 125.476) e Vera Lucia Gomes Magdenier Daixum (OAB/RJ 111.981).

Procurador Sergio Ricardo Costa Caribé.

REFORMA. PROVENTOS COM BASE NO SOLDO REFERENTE AO GRAU HIERÁRQUICO IMEDIATO EM RAZÃO DE INVALIDEZ OCORRIDA QUANDO O RECORRENTE JÁ SE ENCONTRAVA REFORMADO. ILEGALIDADE E NEGATIVA DE REGISTRO. PEDIDO DE REEXAME. CONHECIMENTO. RAZÕES INSUFICIENTES PARA ALTERAR O MÉRITO DO ACÓRDÃO RECORRIDO. NEGATIVA DE PROVIMENTO.

REFORMA (REFO)

Secretaria de Recursos (Serur).

Aprecia-se, nesta oportunidade, pedido de reexame interposto pelo Sr. Ricardo Luiz de Guimarães Germano em face do Acórdão 1771/2021-TCU-Primeira Câmara, por meio do qual esta Corte de Contas considerou ilegal o ato de reforma emitido em favor do recorrente. No voto condutor da decisão recorrida, constam as razões que levaram à negativa de registro. Senão vejamos:
Os atos de reforma de (...) e Ricardo Luiz de Guimarães Germano indicam que esses interessados percebem proventos calculados com base no soldo de dois postos acima daqueles que ostentavam na atividade, o que não possui abrigo na legislação em vigor. 
Por ocasião da transferência para a reserva remunerada, contavam com mais de 30 anos de serviço, razão pela qual passaram receber os proventos baseados no soldo do posto imediatamente superior, com fundamento na redação original do art. 50, inciso II, da Lei 6.880/1980. 
Posteriormente foram considerados incapazes e reformados, com base no art. 110, §§ 1º e 2º, da Lei 6.880/1980, passando a receber proventos calculados com base no soldo de dois postos acima daquele que ocupava na atividade. 
Essas alterações, contudo, afrontam o mandamento do art. 110, caput, da Lei 6.880/1980, uma vez que a remuneração ali determinada tem por base o soldo correspondente ao grau hierárquico imediato ao possuído na ativa, não havendo previsão, na lei, para o procedimento adotado pelo Comando da Aeronáutica.
A jurisprudência do TCU tem-se consolidado nesse sentido, sob o pálio do Acórdão 2225/2019-TCU-Plenário.
2. Em síntese, o recorrente Ricardo Luiz de Guimarães Germano argumenta, em suas razões recursais (peças 39 a 43) , que: (i) o TCU não teria observado o devido processo legal no que se refere à ampla defesa e ao direito ao contraditório, argumentando que a aplicação do art. 110 da Lei 6.880/1980 aos militares já reformados sequer era objeto da demanda e nenhum militar nessa condição foi ouvido; (ii) transcreve os arts. 108 e 110, § 1º, da Lei 6.880/1980, asseverando ter sido pacificado o entendimento de que o militar reformado por incapacidade apenas para o serviço militar tem direito à melhoria de reforma caso sua debilidade se agrave e resulte em invalidez para qualquer trabalho. Com isso, seus proventos seriam regulares.
3. A Serur propõe conhecer do recurso e, no mérito, negar a ele provimento. Em síntese a unidade técnica concluiu que: (i) o Tribunal de Contas da União observou o devido processo legal na apreciação da legalidade, para fins de registro, do ato de concessão de reforma em análise; (ii) não há amparo legal para a concessão de proventos calculados com base no soldo de dois postos acima daquele que o militar ocupava na atividade.
4. O Ministério Público junto ao TCU, em sua manifestação regimental (peça 63) , acompanhou a proposta da unidade técnica.
II
5. Quanto à admissibilidade, ratifico o entendimento já externado no despacho de peça 56, no sentido de que o recurso seja conhecido, uma vez preenchidos os requisitos de admissão que regem a espécie.
6. No tocante ao mérito do apelo, registro minha concordância integral com a proposta alvitrada pela Secretaria de Recursos, aquiescida pela manifestação do MPTCU, razão pela qual adoto como minhas razões de decidir os pareceres precedentes por seus próprios fundamentos, sem prejuízo de tecer os breves comentários que se seguem.
7. Preliminarmente, quanto ao argumento no sentido de que o TCU não teria respeitado o contraditório e a ampla defesa, vale mencionar que, nos autos do RE 636.553, proferido na Sessão Virtual realizada de 27/11/2020 a 4/12/2020, o Supremo Tribunal Federal - STF manteve a sua jurisprudência, entendendo que o ato de aposentadoria tem natureza complexa. Na ocasião o relator, Min. Gilmar Mendes, assim se manifestou:
Nessa perspectiva, destaco que, como bem lembrado pelo Ministro Edson Fachin em seu voto, desde 1957, o Supremo Tribunal Federal tem se posicionado no sentido de que o ato de concessão de aposentadoria teria natureza de ato complexo, segundo o qual seria necessária a conjugação da vontade do órgão de origem e do TCU para que fosse perfectibilizado. 
Por esse motivo, após a edição da Lei 9.784/1999, firmou-se o entendimento de que seu art. 54 não poderia ser aplicado durante o período entre a publicação do ato de aposentadoria pelo órgão de origem e a apreciação da sua legalidade pelo TCU, haja vista ainda inexistir ato acabado. 
Quanto a esse ponto, a decisão ora embargada não alterou a jurisprudência há muito firmada, segundo a qual a concessão de aposentadoria ou pensão constitui ato administrativo complexo. E, por constituir exercício da competência constitucional, a apreciação desse ato segue a ocorrer sem a participação dos interessados - portanto, sem a observância do contraditório e da ampla defesa.
8. Portanto, no caso da apreciação de ato de concessão de reforma, como é o caso do ato emitido em favor do recorrente, não há que se falar em mácula ao contraditório e ampla defesa, uma vez que a sistemática de apreciação dos atos complexos submetidos para registro, pelo TCU, não prevê a observância dessas garantias, na fase de apreciação de legalidade, prevista no art. 71, inciso III, da CF/1988.
9. Quanto à irregularidade que maculou o ato de reforma em questão, rememoro que o Sr. Ricardo Luiz de Guimarães Germano ocupava, na ativa, o posto de Major-Brigadeiro, passando para a reserva em 24/4/2003, com um posto acima (Tenente-Brigadeiro do Ar) , por ter completado mais de 30 anos no serviço ativo. Em 5/6/2011, o recorrente foi reformado por ter atingido a idade limite no posto, mantendo os proventos de Tenente-Brigadeiro do Ar. 
10. Em 17/11/2017, portanto em momento em que o recorrente já se encontrava reformado há mais de seis anos, ele teve seu benefício novamente majorado, agora para o posto de Marechal do Ar. Tal majoração foi fundamentada, desta feita, em razão de doença incapacitante detectada enquanto o militar já se encontrava reformado. Ocorre que o acréscimo de proventos mencionado não encontra previsão legal.
11. Destaco que, até a prolação do Acórdão 2225/2019-TCU-Plenário, estava vigente o entendimento dado pelo Acórdão 1987/2010-TCU-Plenário, que admitia a referida majoração. No entanto, na nova decisão de 2019, o Plenário desta Corte de Contas passou a seguir o entendimento que há muito tempo se encontrava cristalizado no âmbito do Superior Tribunal de Justiça - STJ, a exemplo do decidido no RE 1.340.075, cuja ementa, por oportuna, transcrevo a seguir:
ADMINISTRATIVO. MILITAR. REFORMA. ALTERAÇÃO DE BENEFÍCIO. INCAPACIDADE SUPERVENIENTE. ART. 110, § 1º C/C ART. 108, V, DA LEI 6.880/80. MILITARES DA ATIVA OU RESERVA REMUNERADA. RESTRIÇÃO. MILITAR JÁ REFORMADO. IMPOSSIBILIDADE. 1. A reforma do militar com a remuneração calculada com base no soldo correspondente ao grau hierárquico imediato ao que possuir ou que possuía na ativa, nos termos do art. 110, § 1º c/c o art. 108, V, da Lei 6.880/80, restringe-se aos militares da ativa ou reserva remunerada, na exata disposição do caput do art. 110, não sendo possível a concessão de tal benesse àqueles militares já reformados. 2. Recurso especial não provido. (destaque acrescido) 
 (REsp 1.340.075/CE, Rel. Min. Castro Meira, Segunda Turma, julgado em 9/4/2013, DJe de 15/4/2013) 
12. Vale mencionar que o novo entendimento firmado a partir do Acórdão 2225/2019-TCU-Plenário tem sido aplicado para atos apreciados pelo TCU após a prolação do referido decisum, em estrita observância ao princípio da segurança jurídica. No caso em tela, o ato de reforma do recorrente, que consignou a majoração em análise, foi apreciado pelo acórdão recorrido após a prolação do Acórdão 2225/2019-TCU-Plenário. 
13. Dentro desse contexto, reafirmo que os atos de concessão de reforma, nos termos da jurisprudência do STF, têm natureza complexa, nascendo de forma precária a partir da concessão pelo gestor competente e aperfeiçoando-se apenas após o registro pela Corte de Contas. 
14. Assim, o ato de reforma somente passa a estar plenamente formado (perfeito) , válido (aferição da legalidade com reflexo de definitividade perante a Administração) e eficaz (plenamente oponível a terceiros, deixando de apresentar executoriedade provisória) quando recebe o registro pela Corte de Contas. Portanto, não havendo o registro, o ato de reforma, embora produza efeitos financeiros a partir da concessão precária do gestor competente, não se encontra plenamente formado.
15. Ademais, observo que o ato de reforma do recorrente contemplou incapacidade diagnosticada por junta médica que o enquadrou, depois de alguns anos já reformado, no inciso V do art. 108 da Lei 6.880/1980[footnoteRef:2]. Nesses casos, contudo, entendo que tais diagnósticos são extemporâneos e inócuos, porque os militares, a partir do momento em que são reformados, já se tornam, na prática, incapacitados para o serviço militar, na medida em que, juridicamente, não podem mais ser convocados para o serviço ativo.  [2:  Lei 6.880/1980, art. 108. A incapacidade definitiva pode sobrevir em consequência de: (...) V - tuberculose ativa, alienação mental, esclerose múltipla, neoplasia maligna, cegueira, lepra, paralisia irreversível e incapacitante, cardiopatia grave, mal de Parkinson, pênfigo, espondiloartrose anquilosante, nefropatia grave e outras moléstias que a lei indicar com base nas conclusões da medicina especializada; e    ] 
16. Portanto, ainda que o diagnóstico atual se enquadre no dispositivo mencionado, não poderia gerar efeitos financeiros relativos à melhoria de proventos, porque o recorrente já havia sido reformado em momento pretérito. Não incide, portanto, o art. 110, § 1º, da Lei 6.880/1980, já que tal dispositivo só é aplicável a militares ativos ou inativos que ainda estejam na reserva e que, nessa condição, em tese, poderiam ser convocados extraordinariamente para o serviço ativo.
17. Em conclusão, entendo que não há, nas razões recursais apresentadas pelo recorrente, argumentos capazes de alterar a decisão recorrida.
	Ante o exposto, voto para que seja adotada a minuta de acórdão que ora trago ao exame deste Colegiado.
TCU, Sala das Sessões, em 22 de março de 2022.
Ministro VITAL DO RÊGO 
Relator